【裁判字號】    99,消債更,74
【裁判日期】    991217
【裁判案由】    更生事件
【裁判全文】
臺灣臺南地方法院民事裁定            99年度消債更字第74號
聲  請  人
即 債務 人  江佳純
上列當事人因消費者債務清理事件聲請更生，本院裁定如下：
    主  文
聲請人江佳純自民國九十九年十二月十七日下午五時起開始更生
程序，並命司法事務官進行本件更生程序。
    理  由
一、按債務人不能清償債務或有不能清償之虞者，得依本條例所
    定更生或清算程序，清理其債務。債務人無擔保或無優先權
    之債務總額未逾新臺幣12,000,000元者，於法院裁定開始清
    算程序或宣告破產前，得向法院聲請更生。債務人與金融機
    構協商成立者，不得聲請更生或清算，但因不可歸責於己之
    事由，致履行顯有重大困難者，不在此限。本條例施行前，
    債務人依金融主管機關協調成立之中華民國銀行公會會員辦
    理消費金融案件無擔保債務協商機制與金融機構成立之協商
    ，準用前項之規定。消費者債務清理條例第3條、第42條第1
    項及第151條第5項、第6項分別定有明文 。次按法院開始更
    生程序之裁定，應載明其年、月、日、時，並即時發生效力
    。法院裁定開始更生或清算程序後，得命司法事務官進行更
    生或清算程序，同條例第45條第1項、第16條第1項前段亦有
    明文規定。
二、聲請意旨略以：聲請人現擔任保母，每月收入為新臺幣（下
    同） 12,000元，別無其他財產；每月必要生活開支為9,829
    元，而負債總額高達4,719,516元，且利息多高達年息20%，
    每月利息約70,000餘元，已無力負擔。聲請人雖曾與債權銀
    行就無擔保債務成立協商，約定「每月償還31,844元，共分
    120期，利率2%」， 惟該條件仍超過聲請人之負擔能力。是
    聲請人顯有不可歸責於己之事由，致履行原協商條件有重大
    困難，且負債總額超出資產甚多，已達不能清償債務或有不
    能清償之虞程度，爰提出更生之聲請等語。
三、經查：
  (一)聲請人前於消費者債務清理條例施行前，依金融主管機關
      協調成立之中華民國銀行公會會員辦理消費金融案件無擔
      保債務協商機制，與當時最大無擔保債權銀行安泰商業銀
      行股份有限公司（下稱安泰銀行，其餘金融機構簡稱略同
      ）於民國95年6月27日成立協商，當時聲請人之無擔保債
      務總額為3,460,761元，約定由聲請人自95年 7月起，分
      120期，利率為2%，每月清償31,844元，至全部清償為止
      ，然聲請人僅依約繳納5期，於95年11月毀諾。此有債務
      協商協議書、無擔保債務還款計劃表、安泰銀行陳報狀等
      件附卷足稽（見本院卷第21至22、99頁），足認屬實。
  (二)聲請人至99年3月23日尚積欠台新銀行等10家銀行共計3,8
      23,426元之無擔保債務，此有財團法人金融聯合徵信中心
      之債權人清冊可參（本院卷第53頁）。嗣後聲請人清償其
      中對渣打銀行之債務203, 910元。此外，原有擔保權之債
      權人土地銀行前曾向本院聲請拍賣抵押物，並於98年 4月
      拍定，就拍定金額受償後，尚有 1,037,491元未獲清償，
      此有渣打銀行折價清償證明、土地銀行陳報狀及其所附分
      配表在卷可參（見本院卷第103至105、132頁）， 足堪採
      信，是聲請人之無擔保債務總計約為4,657,007元（3,823
      ,426－203,910＋1,037,491＝4,657,007）。
  (三)又聲請人主張其目前每月薪資收入約為12,000元，並無財
      產，另查聲請人於95年11月毀諾時，曾任職於臺南縣私立
      玉沙托兒所，當時投保薪資為16,500元，核與其提出之財
      政部臺灣省南區國稅局96、97年度綜合所得稅各類所得資
      料清單、財產歸屬資料清單、收入切結書、勞、健保查詢
      資料以及95、97、98年度稅務電子閘門財產所得調件明細
      表（見本院卷第36至38、55、83至88頁）大致相符，均堪
      信為真實。
  (四)關於聲請人之必要生活費用，因聲請人積欠龐大債務，本
      應節制開支、量入為出而儉樸生活。按內政部所公告95、
      99年度臺灣省低收入戶最低生活費用每人每月分別為9,21
      0元、9,829元，係按照政府最近1年平均每人消費支出（
      包括食品費、衣著鞋襪費、房租水電費、家居管理費、醫
      療保健費、交通通訊費、娛樂教育費及雜項支出）百分之
      60訂定，故本院認聲請人於95、99年度每月必要生活費用
      （包含食、衣、住、行、強制性保險等）應依此標準計算
      ，始屬合理。另聲請人陳報其兩名未成年子女江冠螢、江
      柔臻（分別為90年生、94年生，見本院卷第19、20頁戶籍
      謄本）由其夫扶養，聲請人並未負擔其扶養費用，據此計
      算，應認聲請人於95、99年度每月必要支出分別為9,210
      元、9,829元，核屬適當。
  (五)依上計算，聲請人於95年11月毀諾當時，每月收入於扣除
      必要生活費用後，可支配所得僅餘7,290元（16,500－9,2
      10＝7,290），與「每月償還31,844元，共分120期，利率
      2%」之前置協商條件差距甚大，如於此客觀收入不足之情
      況下，仍強令聲請人履行前置協商方案，將使聲請人無法
      維持其本人之基本生活。本院斟酌聲請人無法依協商方案
      繼續償還，係因客觀收入不足所致，應認係因不可歸責於
      聲請人之事由，致履行有重大困難。又聲請人目前每月收
      入於扣除必要生活費用後，可支配所得僅餘2,171元（12,
      000－9,829＝2,171）， 縱以其所陳報每月可償還之金額
      10,000元計算（見本院卷第34頁），仍與嗣後安泰銀行陳
      報「每期約償還19,000元，分 180期，利率最低0%」之可
      協商條件差距尚大（本院卷第110頁安泰銀行陳報狀）；
      而聲請人現積欠之無擔保債務總額約為4,657,007元，業
      如上述，如以每月1期之清償方式計算，聲請人至少需466
      期【4,657,007÷10,000＝466（小數點以下無條件進入）
      】，方可能將其債務清償完畢，衡以一般金融機構至多提
      供180期之分期還款方案， 應認聲請人客觀上確已陷於不
      能清償之情形。且若強令其還款恐將惡化其經濟狀況至絕
      境，自有違消費者債務清理條例之立法目的。則聲請人顯
      無在可期待重建經濟生活期間清理債務之可能性，有不能
      清償債務情事甚明。
四、綜上所述，聲請人僅係一般消費者，並未從事營業活動，其
    已達不能清償債務之程度，且未經法院裁定開始更生程序或
    宣告破產，此外，復查無債清條例第6條第3項、第8條、第
    46條各款所定應駁回更生聲請之事由存在，本件聲請更生，
    自屬有據，應予准許。又本件債務人聲請更生既經准許，爰
    併依上開規定命司法事務官進行本件更生程序，裁定如主文
    。
中    華    民    國    99    年    12    月    17    日
                  民事第三庭    法  官   張玉萱
以上正本證明與原本無異。
不得抗告。
中    華    民    國    99    年    12    月    17    日
                                書記官   張晶瑩

司法院資訊處製作；財團法人民間司法改革基金會備份。
